臺灣高等法院民事判決
110年度重上字第467號
上  訴  人  總瑩建設股份有限公司

法定代理人  張廖泓境
上  訴  人  楊碧玲  
共      同
訴訟代理人  陳右昇  
            洪翰今律師
            邱俊諺律師
被 上訴 人  楊桂軍  
訴訟代理人  陳宜新律師
上列當事人間請求確認和解契約無效事件，上訴人對於中華民國
110年5月7日臺灣桃園地方法院109年度重訴字第368號第一審判
決提起上訴，本院於110年10月12日言詞辯論終結，判決如下：
    主  文
上訴駁回。
第二審訴訟費用由上訴人負擔。
    事實及理由
一、上訴人主張：兩造於民國97年3月23日就坐落桃園市○○區○○
    段0地號土地「湯城世紀」建案編號C00房地（下稱系爭房地
    ），訂定房屋、土地預定買賣合約書（下稱系爭買賣契約）
    ，嗣因被上訴人主張解除該契約，訴請伊給付損害賠償及違
    約金等，經原法院以106年度訴字第512號判決被上訴人一部
    勝訴一部敗訴，兩造均提起上訴，並移審至本院（下稱前案
    ）。詎伊前員工兼前案第一審訴訟代理人即訴外人楊劍合，
    未經伊同意，亦未受伊委任為前案第二審訴訟代理人，竟擅
    自於108年5月16日與被上訴人簽立和解書（下稱系爭和解書
    ），同意由訴外人徐慧珍受讓系爭買賣契約之權利義務，並
    具狀撤回前案第二審上訴。然楊劍合無權代理伊簽訂系爭和
    解書，且伊未予承認，和解契約自不生效力等情。爰求為確
    認系爭和解書之和解法律關係不存在之判決（原審為上訴人
    敗訴之判決，其提起上訴）。上訴聲明：㈠原判決廢棄；㈡確
    認系爭和解書之和解法律關係不存在。
二、被上訴人則以：楊劍合與伊簽訂系爭和解書時，為上訴人總
    瑩建設股份有限公司（下稱總瑩公司）之法務部經理，經上
    訴人共同委任為前案第一審有特別代理權之訴訟代理人，並
    經原法院准予代理，自有權代理上訴人與伊簽訂系爭和解書
    。上訴人亦已依和解書之內容履行，返還伊所交付之履約保
    證本票及具狀撤回上訴，絕無可能對簽訂系爭和解書毫不知
    情，至少應負表現代理之責。況系爭和解書是否生效，兩造
    已於前案第二審為攻防，並經本院以108年度上字第786號裁
    定認定系爭和解書已生效，上訴人應受拘束，不得為相反之
    陳述等語，資為抗辯。
三、上訴人楊碧玲、總瑩公司於97年3月22日分別與被上訴人簽
    訂透天土地預定買賣合約書、透天房屋預定買賣合約書（二
    者即為系爭買賣契約），由被上訴人以總價1,480萬元買受
    系爭房地，已付388萬元；被上訴人與徐慧珍於108年5月16
    日簽訂房屋、土地預定買賣契約轉讓協議書，徐慧珍同時簽
    立契約受讓人切結書，由被上訴人將系爭買賣契約之權利義
    務讓與徐慧珍；被上訴人起訴請求上訴人返還價金等事件（
    即前案），總瑩公司法務經理楊劍合為上訴人共同訴訟代理
    人，並有民事訴訟法第70條第1項但書、第2項規定之特別代
    理權；該事件業經原法院以106年度訴字第512號判決被上訴
    人部分勝敗，兩造各自對該判決提起上訴；楊劍合嗣以上訴
    人共同代理人名義，於108年5月16日與被上訴人於訴訟外簽
    立系爭和解書；被上訴人於同年月29日向原法院具狀撤回上
    訴，上訴人亦於同年月21日向本院具狀撤回上訴；上訴人雖
    於本院爭執其撤回上訴不合法，惟經本院以108年度上字第7
    86號裁定駁回上訴等事實，為兩造所不爭執（見本院卷第56
    頁），堪信屬實。
四、上訴人主張系爭和解書之和解法律關係不存在，為被上訴人
    以前詞所否認。茲析述如下：
　㈠消極確認之訴，應由主張權利或法律關係存在之被告負證明
    責任。又代理人於代理權限內，以本人名義所為之意思表示
    ，直接對本人發生效力，民法第103條第1項定有明文。而代
    理權之授與，除民法第531條後段規定之情形外，僅以意思
    表示為之為已足，屬不要式行為，其為明示或默示，均無不
    可。上訴人主張：伊未授權楊劍合與被上訴人和解，楊劍合
    無權代理伊與被上訴人簽立系爭和解書，且伊未予追認，故
    系爭和解書不生效力云云，為被上訴人所否認，並以前情置
    辯。依上說明，自應由被上訴人就兩造已有效成立系爭和解
    書之和解法律關係，亦即上訴人有授與代理權予楊劍合與被
    上訴人簽立系爭和解書之事實，舉證證明之。
　㈡楊劍合合法代理上訴人與被上訴人簽立系爭和解書，和解法
    律關係自屬有效存在：
　⒈稽之證人楊劍合結證稱：伊原為總瑩公司法務部經理，因公
    司案子很多，一直賠錢，老闆同意只要公司不需賠錢，就可
    以由伊用和解方式把房子處理掉；當時有3戶，案情相同，
    上訴人依和解條件都不用賠錢，其他2戶都沒有問題，但老
    闆突然不同意系爭房地之和解；依系爭和解書之約定，系爭
    房地移轉登記予徐慧珍，由其貸款支付公司，對公司有利，
    因徐慧珍之買賣價金較高等語（見原審卷第130頁）。參諸
    系爭和解書第2條「和解條件」第1項、第4項約定，上訴人
    同意被上訴人將系爭買賣契約之權利義務讓與徐慧珍，且兩
    造撤回上訴後，被上訴人同意不再執前案第一審判決向上訴
    人請求（見本院卷第115、116頁）。足見依系爭和解書之約
    定內容，徐慧珍繼續履約支付系爭房地買賣價金予上訴人，
    上訴人則無須按前案第一審判決之結果對被上訴人為給付，
    對上訴人有利，且符合楊劍合上開所述「只要公司不賠錢就
    可以和解」之授權範圍。
　⒉楊劍合代理上訴人簽立系爭和解書後，向總瑩公司申請在撤
    回上訴狀蓋用上訴人之印文，並將撤回上訴狀提出於本院，
    撤回前案第二審上訴，有用印申請表、撤回上訴狀為憑（見
    原審卷第109頁、本院卷第111頁）；且總瑩公司已將被上訴
    人交付之履約保證本票返還，亦有本票、簽收憑據為證（見
    本院卷第113頁）。足見上訴人確實知悉和解之結果，且按
    照系爭和解書第2條「和解條件」第2項、第4項約定內容履
    行（見本院卷第115、116頁）。審諸前案第一審判決命總瑩
    公司、楊碧玲依序給付被上訴人509萬5,568元本息、598萬5
    ,568元本息，並負不真正連帶責任，有前案第一審判決可參
    （見原審卷第11、12頁）；兩造各自就敗訴部分提起第二審
    上訴後，嗣均撤回上訴，亦為兩造所不爭執（詳前述）。故
    前案第一審判決已告確定，若非依系爭和解書第2條「和解
    條件」第4項約定，被上訴人同意不再執前案第一審判決向
    上訴人請求（見本院卷第116頁），否則前案第一審判決結
    果對上訴人甚為不利，衡諸事理常情，殊難想像上訴人於尚
    未與被上訴人和解之前，即願意撤回前案第二審上訴，而需
    承擔前案第一審判決對其極為不利之給付責任。故上訴人用
    印撤回上訴，適足以推論其知悉且同意與被上訴人和解。
　⒊況私文書經本人簽名、蓋章或按指印或有法院或公證人之認
    證者，推定為真正，民事訴訟法第358條第1項規定甚明。考
    其立法理由明載「私證書苟為相對人所不承認者，立證人不
    能不立證其為真正證書，然有當事者簽名（蓋章）之書狀，
    其簽名（蓋章）如正確，則未有反證以前，可信當事者已為
    書狀所揭之陳述」等詞。是如立書人已於文書簽章者，自可
    認其有承認文書內容為真正之意思。查撤回上訴狀係經由總
    瑩公司內部程序用印（詳下述），且上訴人於前案及本件訴
    訟均僅主張撤回上訴狀之印文係遭楊劍合盜蓋印章（見外放
    本院108年度上字第786號影卷〈下稱前案二審卷〉第59、97頁
    、原審卷第93、105、153頁），本院詢問上訴人對於撤回上
    訴狀之上訴人印文真正有何意見（見本院卷第90頁），上訴
    人仍僅陳稱係遭楊劍合盜蓋（本院卷第136頁），而未爭執
    印文之真正，足見撤回上訴狀之上訴人印文應屬真正。上訴
    人既已在撤回上訴狀蓋章，且未能證明印章遭盜用，觀之該
    狀內容載有「茲聲明和解成立」等詞（見本院卷第111頁）
    ，揆之前揭說明，自應推認該狀所載上開「和解成立」之文
    字內容為上訴人之陳述，基此，益徵上訴人知悉且同意與被
    上訴人和解。
　⒋上訴人雖主張：撤回上訴狀之印文，係由楊劍合所盜蓋，伊
    撤回前案第二審上訴為不合法；縱使上訴人撤回前案第二審
    上訴為合法，亦與系爭和解書是否有效無涉云云。然印章由
    自己使用為常態，被他人盜用為變態，主張變態事實之當事
    人，自應就此印章被盜用之事實負舉證之責任。觀之上訴人
    提出之總瑩公司用印申請表，「用途說明」欄載有「④楊桂
    軍撤回」之文字（見原審卷第109頁）；參以總瑩公司財務
    主管張廖萬祥亦於前案結證稱：填寫用印申請表，經董事長
    核准後，財務部才會借用公司大、小章，楊劍合於108年5月
    20日有申請用印等語（見前案二審影卷第107頁）以考，足
    見楊劍合係依總瑩公司內部用印程序，申請在撤回上訴狀蓋
    用上訴人之印文，自係經上訴人同意而蓋用，而非楊劍合盜
    蓋。況上訴人於前案第二審主張撤回上訴不合法，請求繼續
    上訴，亦經本院認撤回上訴合法，而裁定駁回其上訴，有前
    案第二審裁定可稽（見原審卷第69至70頁），並經本院調取
    前案卷宗核閱無訛，足見上訴人於前案撤回第二審上訴確屬
    合法。另撤回上訴係兩造和解之條件，且撤回上訴狀亦載明
    兩造已和解成立，上訴人既在該狀蓋章，自有承認該狀所載
    內容之意思，均如前述，可見上訴人撤回上訴之行為，適足
    以推論兩造確有合法成立系爭和解書之和解法律關係，兩者
    間自有密切關係。上訴人以前揭情詞主張撤回上訴不合法且
    撤回上訴與和解無關云云，自無可採。
　⒌上訴人又主張：楊劍合曾任職於總瑩公司，如承認未獲合法
    全權授權，勢必遭受責難追究，合理判斷難期會坦承不諱未
    取得合法代理權，其證言自不足採信云云。參諸上訴人曾於
    前案陳稱公司有要對楊劍合提出偽造文書告訴等語（見前案
    二審卷第105頁），然迄未舉證其已對楊劍合提出偽造文書
    告訴及偵查結果為何；佐以證人楊劍合結證稱：伊聽說有人
    向老闆說伊從中賺取價差幾百萬元，老闆聽了很生氣，沒有
    聽伊解釋，就叫伊滾等語（見原審卷第131頁），惟上訴人
    於前案自承楊劍合應該沒有盜蓋其他訴訟的書狀，不清楚為
    何要盜蓋系爭上訴狀等語（見前案二審卷第105、106頁），
    且始終未說明及舉證證明楊劍合究竟與被上訴人或徐慧珍有
    何特殊親誼關係，或與上訴人有何特殊嫌怨關係，抑或楊劍
    合因兩造就系爭房地和解而取得何種莫大的利益，衡情殊難
    想像楊劍合有何願為系爭房地和解而甘冒承擔偽造文書及偽
    證處罰風險之動機存在。上訴人主張：楊劍合有虛偽陳述之
    動機，其證述內容不可採信云云，未舉積極證據以實其說，
    自無可取。
　⒍上訴人另主張：楊劍合未於主管會議報告系爭房地之和解，
    亦未提出伊簽章之授權書，且未取得前案第二審之特別代理
    權，楊劍合自無與被上訴人和解之權限云云。然楊劍合是否
    曾於主管會議報告，與上訴人有無授與其和解之代理權，並
    無必然關聯性，更非系爭和解書之生效要件，至多僅是總瑩
    公司之內部流程而已。縱認楊劍合未於主管會議報告，亦不
    影響系爭和解書之效力。又依民法第531條後段規定，如本
    人授與代理權予代理人為法律行為，該法律行為依法應以文
    字為之者，代理權之授與亦應以文字為之。而所謂「法律行
    為，依法應以文字為之」者，係指本人授與代理權予代理人
    為某法律行為，該法律行為，依法律明文規定應以文字為之
    ，否則不生該法律行為之效力，或另生其他法律效果（最高
    法院96年度台上字第1150號判決意旨參照）。惟訴訟外和解
    ，係諾成及不要式契約，不以形諸文字為成立要件。故本人
    授與代理權予代理人，與相對人成立民法第736條規定之和
    解契約，代理權之授與即無須以文字為之。故楊劍合縱使未
    與上訴人簽署授權書，亦不影響上訴人授與代理權之效力。
    至於民事訴訟法第70條第1項關於非受特別委任不得「和解
    」之規定，係指「訴訟上和解」而言，非指「訴訟外和解」
    之情形。兩造簽立系爭和解書既屬訴訟外和解，自不以代理
    人（即楊劍合）取得本人（即上訴人）特別委任為必要。上
    訴人以前揭情詞否定楊劍合有代理上訴人與被上訴人簽立系
    爭和解書之權限，均屬無據。
　⒎綜上，楊劍合受上訴人授權，凡無須賠償之情形，均可與當
    事人和解，故楊劍合代理上訴人與被上訴人簽立系爭和解書
    ，效力及於上訴人。且上訴人已具狀撤回前案第二審上訴，
    並將被上訴人交付之履約保證本票返還，而按照系爭和解書
    履行，則上訴人知悉且同意與被上訴人和解之事實，可以確
    定。被上訴人抗辯兩造已合法簽立系爭和解書，和解法律關
    係有效存在，自屬有據。
五、從而，上訴人請求確認系爭和解書之和解法律關係不存在，
    洵非正當，不應准許。原審為上訴人敗訴之判決，核無不合
    。上訴意旨指摘原判決不當，求予廢棄改判，非有理由，應
    駁回其上訴。
六、本件事證已臻明確，兩造所為其餘攻擊、防禦及舉證，經本
    院審酌後，認與判決結論均無影響，爰不一一論列，附此敘
    明。
七、據上論結，本件上訴為無理由，依民事訴訟法第449條第1項
    、第78條、第85條第1項本文，判決如主文。
中　　華　　民　　國　　110 　年　　10　　月　　26　　日
                  民事第十八庭 
                        審判長法  官  黃明發
                              法  官  周美雲
　　　　　　　　　　　　　　  法  官  賴彥魁
正本係照原本作成。
如不服本判決，應於收受送達後20日內向本院提出上訴書狀，其
未表明上訴理由者，應於提出上訴後20日內向本院補提理由書狀
（均須按他造當事人之人數附繕本）上訴時應提出委任律師或具
有律師資格之人之委任狀；委任有律師資格者，另應附具律師資
格證書及釋明委任人與受任人有民事訴訟法第466條之1第1項但
書或第2項（詳附註）所定關係之釋明文書影本。如委任律師提
起上訴者，應一併繳納上訴審裁判費。
中　　華　　民　　國　 110  　年　　10　　月　　26 　 日
                              書記官  高瑞君